臺灣新竹地方法院民事裁定　　　　　　100年度消債更字第1號
聲　請　人　徐家宇
代　理　人　鄒玉珍律師
上列當事人因消費者債務清理事件聲請更生，本院裁定如下：
    主  文
聲請駁回。
聲請費用由聲請人負擔。
    理  由
一、按債務人與金融機構協商成立者，不得聲請更生或清算，但
    因不可歸責於己之事由，致履行顯有重大困難者，不在此限
    ，消費者債務清理條例第151 條第5 項定有明文。又聲請更
    生或清算不合程式或不備其他要件者，法院應以裁定駁回之
    ，但其情形可以補正者，法院應定期間先命補正，復為同條
    例第8 條所明定。衡諸債之關係是以當事人間之信賴關係為
    基礎，誠信履約為社會經濟組織得以順利運作之重要支柱，
    故
    當事人於以法律行為追求自己之利益之際，亦應顧及對方之
    利益，並考量債權債務在社會上之作用，本於誠實及信用之
    原則，行使債權及履行債務。債務人既已與金融機構協商成
    立，若非因不可歸責於己之事由，致履行顯有重大困難，而
    僅係為圖謀減免債務，故意不為債務之履行，自有違債權契
    約須本於誠信履行之本旨，故依消費者債務清理條例第151
    條第5 項前段之規定，此種情形，自不得聲請更生或清算，
    始能避免肇致道德危險。
二、聲請意旨略以：聲請人曾於民國97年11月7 日依消費者債務
    清理條例第151 條第1 項之規定與金融機構債權人成立前置
    協商，約定自民國97年11月10日起分72期無息攤還對金融機
    構所負之無擔保債務，其中第1 期至第71期於每月10日還款
    新臺幣（下同）5,000 元，第72期則於當月10日還款2,826,
    561 元；並約定清償金融機構有擔保債權（即房屋抵押貸款
    ）每月12,500元。上開債務清償方案，並經臺灣臺北地方法
    院以97年度消債核字第10943 號民事裁定（卷一第75 頁 至
    第80頁）認可在案。協商成立之始，聲請人均依約繳款，惟
    因聲請人另有未經參與協商之其他債務，於99年4 月間遭元
    大國際資產管理股份有限公司（以下簡稱元大資產管理公司
    ）強制執行聲請人3 分之1 之薪資所得，又聲請人每月薪資
    僅約34, 951 元，卻須獨力扶養長子李致欣，並支付次子李
    柏廷之扶養費，且有房租、保險費、各項生活費用、雜資等
    費用，及負擔保單質借、子女之就學貸款等債務，故強制扣
    薪後，聲請人已入不敷出，無法正常繳納上開協商之分期款
    項及房屋貸款，終至99年8 月毀諾，未再繳交無擔保債權部
    分之協商款。聲請人係因不可歸責於己之事由，致履行協商
    有重大困難而毀諾，爰依消費者債務清理條例之規定聲請更
    生等語。
三、查本件聲請人曾於97年11月7 日與金融機構債權人協商成立
    ，就無擔保債權部分，約定自97年11月10日起分72期無息攤
    還，每月還款5,000 元，嗣於99年8 月毀諾未再還款之情，
    業據聲請人提出協議書、臺灣臺北地方法院97年度消債核字
    第1094 3號裁定、前置協商無擔保債務還款分配表暨表決結
    果等在卷可稽，堪認聲請人確曾依消費者債務清理條例第15
    1 條第1 項之規定與金融機構成立協商，是依消費者債務清
    理條例第151 條第5 項但書之規定，聲請人須有不可歸責於
    己之事由，致履行顯有重大困難，始得聲請更生。
四、本件聲請人主張其因99年4 月遭元大資產管理公司聲請法院
    強制執行其薪資債權，以致無力還款，有不可歸責於己之事
    由，致履行債務顯有重大困難而毀諾云云，固據其提出財產
    及收入狀況說明書、債權人清冊、財團法人金融聯合徵信中
    心當事人綜合信用報告、95至98年國稅局綜合所得稅各類所
    得資料清單、全國財產稅總歸戶財產查詢清單、租賃契約書
    、保單資料、受撫養人李致欣就學貸款資料、存摺影本、本
    院99年4 月19日新院燉99司執武字第10020 號執行命令等為
    憑。惟查：
（一）依聲請人97、98年度國稅局綜合所得稅各類所得資料清單
      所載，聲請人97、98年之年收入分別為461,913 元、419,
      419 元，平均月收入分別為38,493元（461,913 ÷12＝38
      ,493元，元以下四捨五入，下同）、34,952元（419,419
      ÷12＝34,952）。而依聲請人所提渣打國際商業銀行湖口
      分行之薪資轉帳存摺影本（卷一第86頁至第90頁）所示之
      聲請人薪資資料可知，聲請人自99年1 月起至同年8 月止
      共存入薪資轉帳389,114 元（38545+16200+42713+57750+
      62188+1830+38626+44307+10937+41183+3290+31545 ＝38
      9114），平均每月存入薪資為48,639元（389114÷8 ＝48
      639 ），其中自99年4 月份被扣薪後，至聲請人於99年8
      月毀諾前，聲請人帳戶內之薪資收入係已經扣除由執行債
      權人收取之薪資後，始由任職公司實際存入聲請人帳戶內
      之薪資款，依該額度記載，99年4 月至同年8 月，聲請人
      之薪資轉帳帳戶分別存入64,018元、38,626元、55,244元
      、44,473元、31,545元，足見聲請人之薪資收入並未因99
      年4 月份被扣薪而有明顯之減少；且99年間之平均月收入
      ，較未毀諾前之97、98年度之平均月薪高出1 萬餘元（00
      000-00000 ＝10146 ；00000-00000 ＝13687 ）。聲請人
      主張其每月薪資僅約為34,951元，顯與事實不符，自無從
      採信。以聲請人經扣薪後，每月薪資尚有31,545元至64,0
      18元不等之薪資存入其帳戶之情形觀之，縱經元大資產管
      理公司就其薪資債權聲請強制執行，聲請人是否即已無從
      履行金融機構無擔保債務每月5,000 元之協商款，即非無
      疑。
（二）又聲請人主張其每月支出之必要生活費用為33,939元，無
      非以其須支付房租、水電瓦斯、電信費、撫養費、保險費
      、油資、伙食費、學費、醫療費、勞健保費等情。惟按聲
      請人既有鉅額負債，其生活標準應壓縮至最低標準，始符
      公允。蓋消債條例更生、清算制度之立法目的，係為使不
      幸陷入經濟困境之債務人得以清理債務、重建生活，是於
      評估債務人是否有不能清償債務或有不能清償之虞時，應
      非由債務人任意主張其基本生活費用之數額，而應期待債
      務人在維持基本生活之情況下，於能力範圍內盡力清償債
      務，是聲請人每月生活費用應以行政院公佈99年臺灣省最
      低生活費用為9,829 元（已包含食、衣、住、行及育、樂
      所有之支出）為計算基準。依聲請人陳報其已離婚，獨力
      撫養長子李致欣、並每月須給付次子李柏廷之撫養費用
      3,000 元等情觀之，則聲請人每月需負擔之必要生活費用
      應為22,658元｛（9,829 ×2+3,000 ）= 22,658｝。聲請
      人主張其每月生活費用高達33,939元，並未能提出具體支
      出明細，無從採信。依聲請人於99年1 月至8 月間平均每
      月有48,639元存入薪資轉帳帳戶之情形衡之，聲請人除負
      擔協商債務有擔保部分12,500元、無擔保部分5,000 元，
      及自己與子女之必要生活費用22,658元外，尚有8,481 元
      （000 00-00000-0000-00000 ＝8481）可供清償積欠元大
      資產管理公司之債務。惟聲請人於遭債權人元大資產管理
      公司扣薪前，並未積極清理元大資產管理公司之債務，致
      元大資產管理公司聲請強制執行其薪資債權；而於薪資債
      權遭強制執行後，聲請人亦未與元大資產管理公司協商債
      務，即於99年8 月逕自毀諾，其毀諾實難謂具有不可歸責
      之原因。
（三）再者，聲請人於遭債權人元大資產管理公司執行薪資債權
      之後，即於99年6 月10日以買賣為原因將其所有之高雄市
      楠梓區○○段○○段317 地號土地、828 建號建物（門牌
      號碼：高雄市○○區○○街21號5 樓）移轉與其母馬秀英
      ，並於99年6 月25日辦畢所有權移轉登記，此有建物登記
      謄本在卷可憑（參卷二第20頁），其母馬秀英並於99年8
      月2 日將上開房地設定擔保債權金額1,320,000 元第一順
      位最高限額抵押權與保證責任高雄市第信用合作社，則
      自99 年8月2 日起，聲請人已非上開房屋貸款之債務人，
      自已無庸負擔每月12,500元之債務協商金額，其得用以清
      償無擔保債務之能力增加，且聲請人自99年1 月起至99年
      8 月毀諾止，其平均薪資收入較協商成立時，每月約增加
      1 萬餘元，已如前述，則聲請人每月得用以支付無擔保債
      權協商款及元大資產管理公司債務之能力大增，惟聲請人
      竟自還款能力增加時之99年8 月毀諾，未再依約清償無擔
      保債權部分之協商還款金額5,000 元，且自99年8 月起，
      減少加班，致薪資收入減少，顯係於移轉上開不動產與其
      母馬秀英後，即意欲以更生程序圖謀減免債務，而不為債
      務之履行。聲請人既於無庸負擔每月房貸12,500元，而清
      償無擔保債務之能力增加後為毀諾，尚難謂其毀諾具有不
      可責之事由。
五、又依消費者債務清理條例第3 條規定，債務人不能清償債務
    或有不能清償之虞者，得依本條例所定更生或清算程序，清
    理其債務。該條例所謂之「不能清償債務或有不能清償之虞
    者」，係指債務人欠缺清償能力，對於已屆清償期，且已受
    請求之債務之全部或主要部分，客觀上可預見其為一般且繼
    續的不能清償之財產狀態之謂。又清償能力係由財產、信用
    、勞力三者構成，雖無足夠財產，如有良好之信用、優良之
    技術或持續不斷之勞力，即屬有清償債務之可能。又所謂「
    有不能清償之虞者」，係指債務人財務困難暫無工作收入，
    或雖有工作但收入顯行減少或有停業之虞等情形者而言（消
    費者債務清理條例立法理由參照）。查聲請人為63年1 月27
    日出生，現年方37歲，推算至其法定退休年齡65歲為止，尚
    有28年之工作能力，又聲請人自78年7 月11日起即加入勞工
    保險，其間並無保險年資中斷之情形，且目前於京元電子股
    份有限公司穩定持續就業而領有固定薪資，此有聲請人勞保
    加、退保資料（參卷一30至46頁）在卷可參，是以聲請人之
    年齡及其經歷等情狀，實難認其欠缺清償債務之能力。
六、綜上所述，本件聲請人於99年8 月毀諾時，其99年1 月至8
    月之薪資轉帳收入，較97年11月成立協商時不減反增，難認
    有何收入變更致無法履行協商條件之情事；且聲請人已將名
    下不動產移轉與其母，而無庸再行負擔房屋貸款，竟於還款
    能力增加之同時，毀棄承諾而未再履行對無擔保債權金融機
    構每月5,000 元之協商款；另聲請人既有固定收入之履行能
    力，縱有履行不便，亦得經由個別債權銀行協商程序或向最
    大債權銀行聲請進行「個別協商一致性方案」之協商程序以
    求適當履行債務，基於上述理由，堪認聲請人尚乏不可歸責
    於己致履行顯有重大困難之情形可言。且聲請人年僅37歲，
    具備勞動能力，能穩定持續清償債務，透過再次協商及依約
    誠信履行協商條件，仍有妥適清償債務之可能，其於未具備
    不可歸責原因之情形下，輕易毀諾，所提更生聲請，即屬不
    備要件，且此要件之欠缺無從補正，揆諸首揭前說明，本件
    更生之聲請，於法尚有未合，自應裁定駁回之。
中    華    民    國    100   年    5     月    19    日
                    民事第一庭法      官  蔡孟芳
以上為正本係照原本作成。
如不服本裁定，應於裁定送達後10日內，以書狀向本院提出抗告
，並繳納抗告費新臺幣1 千元
中    華    民    國    100   年    5     月    19    日
                              書  記  官  蕭宛琴